ACORDAO-COMPLETO-2524818

ACÓRDÃO 2838/2022 ATA 16/2022 - PRIMEIRA CÂMARA

VISTOS, relatados e discutidos estes autos de pensão militar concedida pelo Comando do Exército,
ACORDAM os Ministros do Tribunal de Contas da União, reunidos em sessão da Primeira Câmara, diante das razões expostas pelo Relator, com fundamento no art. 71, inciso III, da Constituição Federal e nos arts. 1º, inciso V, 39, inciso II, e 45 da Lei 8.443/1992, em:
9.1. considerar legal o ato de pensão de interesse da sra. Marianne Alves Cavalcanti, concedendo seu registro;
9.2. considerar ilegal o ato de pensão de interesse da sra. Marly Therezinha de Andrade Marques da Rocha, recusando seu registro;
9.3. dispensar o ressarcimento das quantias indevidamente recebidas, em boa-fé, pela sra. Marly Therezinha de Andrade Marques da Rocha, consoante o Enunciado 106 da Súmula de Jurisprudência deste Tribunal;
9.4. determinar ao Comando do Exército que:
9.4.1. faça cessar, no prazo de 15 (quinze) dias, contado a partir da ciência desta deliberação, os pagamentos decorrentes do ato impugnado, sob pena de responsabilidade solidária da autoridade administrativa omissa, consoante disposto nos arts. 71, inciso IX, da Constituição Federal e 262 do Regimento Interno desta Corte;
9.4.2. dê ciência desta deliberação às sras. Marianne Alves Cavalcanti e Marly Therezinha de Andrade Marques da Rocha, alertando esta última de que o efeito suspensivo proveniente da interposição de eventuais recursos, caso não providos, não a exime da devolução dos valores indevidamente percebidos após a notificação;
9.4.3. envie a esta Corte de Contas, no prazo de 30 (trinta) dias, por cópia, comprovante de que as interessadas tiveram ciência desta deliberação; e
9.5. esclarecer à unidade de origem, com supedâneo no art. 262, § 2º, do RITCU, que a concessão considerada ilegal poderá prosperar mediante a emissão e o encaminhamento a este Tribunal de novo ato concessório, escoimado da irregularidade apontada nestes autos.

Pessoal. Pensão Militar.

Primeira Câmara

Comando do Exército

3. Interessados: Marianne Alves Cavalcanti (XXX.968.507-XX) e Marly Therezinha de Andrade Marques da Rocha (XXX.793.867-XX)

13.1. Ministros presentes: Walton Alencar Rodrigues (Presidente), Benjamin Zymler (Relator) e Jorge Oliveira.
13.2. Ministro-Substituto presente: Augusto Sherman Cavalcanti.

BENJAMIN ZYMLER

Adoto como relatório, com os ajustes de forma pertinentes, a instrução elaborada no âmbito da Secretaria de Fiscalização de Integridade de Atos e Pagamentos de Pessoal e de Benefícios Sociais (Sefip) , a qual contou com a anuência do dirigente da unidade técnica (peças 6 e 7) :
"INTRODUÇÃO
1.	Trata-se de atos de pensão militar, submetidos, para fins de registro, à apreciação do Tribunal de Contas da União (TCU) , de acordo com o art. 71, inciso III, da Constituição Federal.  Os atos foram cadastrados e disponibilizados ao TCU por intermédio do Sistema e-Pessoal, na forma dos arts. 2º e 4º da Instrução Normativa TCU 78/2018. [...]
EXAME TÉCNICO
Procedimentos aplicados
2.	Os procedimentos para exame, apreciação e registro de atos de pessoal encontram-se estabelecidos na Instrução Normativa TCU 78/2018 e na Resolução TCU 206/2007. [...]
Exame das Constatações
9. Ato: 43086/2016 - Reversão - Interessado: WILSON CARNEIRO CAVALCANTI - CPF: XXX.780.997-XX
9.1. Beneficiário: MARIANNE ALVES CAVALCANTI - CPF: XXX.968.507-XX - Filho (a) 
9.2. Parecer do Controle Interno: considerar o ato Legal.
9.3. Constatações e análises: 
9.3.1. Data de vigência da concessão para o beneficiário 'MARIANNE ALVES CAVALCANTI' é incompatível com o período de vigência do fundamento constitucional/legal do beneficiário.
Justificativa do Gestor de Pessoal: a data vigente é referente ao óbito da viúva e não do instituidor, tendo em vista que se trata de Reversão de pensão.
Análise do Controle Interno: Justificativa do gestor esclarece pendência
Análise da Equipe Técnica: Legal
Cabe acolher a justificativa da unidade jurisdicionada, a qual declarou que a data de vigência da concessão do benefício para a interessada é compatível com o período de vigência do fundamento constitucional/legal da beneficiária, pois a data de vigência da beneficiária é a contar do óbito da viúva do instituidor.
9.3.2. Possível cômputo de tempo privado no Tempo de serviço até 29/12/2000. Devolução do ato para complementação das informações. Atos de reforma: [SISAC-10003371-07-2000-000956-1].
a. Justificativa do Gestor de Pessoal: Não há. Verificação efetuada no âmbito do TCU.
b. Análise do Controle Interno:  Não há. Verificação efetuada no âmbito do TCU.
c. Análise da Equipe Técnica: Legal
No ato de concessão de reforma Sisac 10003371-07-2000-000956-1 consta que o instituidor de pensão atuou por mais de 36 anos, 7 meses e 2 dias como militar (incluindo licença prêmio) .
Ademais consta no presente ato a data de praça como sendo o dia 9/6/1953, informação a qual corrobora com o tempo de serviço descrito. Assim cabe o entendimento que não houve cômputo de tempo privado no tempo de serviço utilizado para fins de concessão de reforma para o instituidor.
Além disso cumpre informar que a beneficiária acumula a pensão militar com um cargo no serviço público federal, estando os benefícios recebidos amparados pelo art. 29 da Lei 3765/1960.
9.4. O quadro resumo de ocorrências e, quando for o caso, o detalhamento da norma legal e da jurisprudência para as inconsistências acima elencadas encontra-se no anexo II dessa instrução.
9.5. Encaminhamento do ato: 
9.5.1. Considerar  LEGAL e conceder o registro do ato de WILSON CARNEIRO CAVALCANTI. 
10. Ato: 43142/2016 - Inicial - Interessado: CEZAR MARQUES DA ROCHA - CPF: XXX.074.107-XX
10.1 Beneficiário: MARLY THEREZINHA DE ANDRADE MARQUES DA ROCHA - CPF: XXX.793.867-XX - Cônjuge
10.2. Parecer do Controle Interno: considerar o ato Legal.
10.3. Constatações e análises: 
10.3.1. Posto/Graduação de referência para cálculo dos proventos de reforma não correspondente a 01 (um) grau hierárquico imediato/superior ao último posto/graduação na ativa.
a. Justificativa do Gestor de Pessoal: O INSTITUIDOR FOI TRANSFERIDO PARA RESERVA REMUNERADA NO POSTO DE CORONEL, NO ENTANTO RECEBIA PROVENTOS DE GENERAL DE DIVISÃO CONFORME DECRETO PRESIDENCIAL DE 01 FEV 1982. O INSTITUIDOR CONTRIBUÍA PARA 2 POSTOS ACIMA, POR POSSUIR MAIS DE 35 ANOS DE TEMPO DE SERVIÇO. Gestor anexou os seguintes documentos: DECRETO PRESIDENCIAL E PORTARIA-Documento oficial.
b. Análise do Controle Interno: Justificativa do gestor esclarece pendência
c. Análise da Equipe Técnica: Legal
A unidade jurisdicionada esclareceu que o instituidor foi transferido para a reserva remunerada no posto de Coronel. Contudo ele passou a receber proventos de General de Divisão conforme DECRETO PRESIDENCIAL DE 01 FEV 1982. Além disso o instituidor contribuía para dois postos acima e contava com mais de 35 anos de tempo de serviço.
Conforme se verifica no anexo do ato concessório, foram considerados os seguintes dispositivos legais na majoração do posto militar do instituidor: arts. 20, 68, § 1º, 120, 167, 168 e 170 da Lei 5.787/1972, combinado com o art. 50, inciso II, da Lei 6.880/1980; o Decreto-Lei 1.447/1976; art. 110, itens 1, 3 e 5; arts. 113, 123, incisos I e III, da Lei 5.787/1972, na redação dada pelo art. 8º do Decreto-Lei 1.824/1981; arts. 7 e 12, parágrafo único, do Decreto-Lei 1.901/1981; Decreto 86.763/1981; e art. 1º da Lei 1.156/1950.
Assim, cabe o entendimento de que o ato poderá ser apreciado pela legalidade.
No que tange ao acúmulo da pensão militar com outros benefícios cabe esclarecer que a interessada recebe apenas a pensão militar em exame.
10.3.2. Possível cômputo de tempo privado no Tempo de serviço até 29/12/2000. Devolução do ato para complementação das informações. Atos de reforma: [SISAC-10003401-07-2016-000295-5].
a. Justificativa do Gestor de Pessoal: Não há. Verificação efetuada no âmbito do TCU.
b. Análise do Controle Interno:  Não há. Verificação efetuada no âmbito do TCU.
c. Análise da Equipe Técnica: Legal
No ato de concessão de reforma Sisac 10003401-07-2016-000295-5 em cadastramento no gestor de pessoal consta que o instituidor de pensão atuou por 40 anos 9 meses e 20 dias como militar.
Ademais consta no presente ato a data de praça como sendo o dia 29/3/1944, informação a qual corrobora com o tempo de serviço descrito. Assim cabe o entendimento que não houve cômputo de tempo privado no tempo de serviço utilizado para fins de concessão de reforma para o instituidor.
10.4. O quadro resumo de ocorrências e, quando for o caso, o detalhamento da norma legal e da jurisprudência para as inconsistências acima elencadas encontra-se no anexo II dessa instrução. 
10.5. Encaminhamento do ato: 
10.5.1. Considerar LEGAL e conceder o registro do ato de CEZAR MARQUES DA ROCHA. 
CONCLUSÃO
11.	A abrangência e a profundidade das verificações levadas a efeito fundamentam convicção de que os atos 43086/2016 e 43142/2016 podem ser apreciados pela legalidade, em razão de não terem sido encontradas irregularidades nos atos, de acordo com o item Exame das Constatações desta instrução.
PROPOSTA DE ENCAMINHAMENTO
12. Ante o exposto, com fundamento no art. 71, inciso III, da Constituição Federal, no art. 1º, inciso V, e art. 39, incisos I e II, da Lei 8.443/1992, no art. 260 do Regimento Interno do Tribunal de Contas da União, propõe-se:
12.1. Considerar LEGAIS e conceder o registro dos atos de WILSON CARNEIRO CAVALCANTI e CEZAR MARQUES DA ROCHA."
2.		O representante do Ministério Público junto ao Tribunal de Contas da União (MP/TCU) , por sua vez, divergiu parcialmente do encaminhamento proposto, nos termos abaixo (peça 8) :
"Trata-se de processo consolidado com dois atos de pensões militares deferidas pelo Comando do Exército, que receberam pareceres pela legalidade do controle interno e da Sefip.
A pensão instituída por Cezar Marques da Rocha, com vigência a partir de 22/3/2016, tem como beneficiária Marly Therezinha de Andrade Marques da Rocha, na qualidade de viúva (peça 4) .
Consultas aos sistemas de informações do Tribunal de Contas da União, acerca de pensionistas da Administração Pública Federal, revelam que a interessada, além da pensão militar em apreço, recebe outra pensão militar, na condição de filha, cujo instituidor faleceu em 17/8/1968. Tal benefício foi deferido pelo CMDO 1 RM do Exército.
De acordo com o art. 29 da Lei 3.765/1960, em sua redação original, norma que dispõe sobre a concessão de pensões militares:
'Art. 29. É permitida a acumulação:
a) de duas pensões militares;
b) de uma pensão militar com proventos de disponibilidade, reforma, vencimentos, aposentadoria ou pensão proveniente de um único cargo civil.'
Com a edição da MP 2.215-10/2001, contudo, este artigo passou a dispor o seguinte:
'Art. 29. É permitida a acumulação:
I - de uma pensão militar com proventos de disponibilidade, reforma, vencimentos ou aposentadoria;
II - de uma pensão militar com a de outro regime, observado o disposto no art. 37, inciso XI, da Constituição Federal.'
A partir da entrada em vigor da MP 2.215-10/2001, a acumulação de duas pensões militares passou a não mais encontrar amparo legal. Desse modo, o ato em exame, com vigência após a edição da referida MP, deve ser considerado ilegal, uma vez que a beneficiária já recebia outra pensão militar, instituída em 17/8/1968.
No âmbito desta Corte de Contas, a jurisprudência é pacífica no sentido de considerar essa espécie de acumulação indevida, conforme se observa do voto condutor do Acórdão 8706/2021-TCU-Primeira Câmara:
'2. Diante dos elementos constantes dos autos e da legislação pertinente, concordo com a sinalização da unidade instrutiva, ratificada pelo Ministério Público junto a esta Casa, quanto à presença de ilegalidade no ato de reversão da pensão militar instituída por José Adelário Barreto em favor de Maria Julieta Barreto Burgos, tendo em vista a identificação de que esta última, além do referido benefício instituído por seu falecido pai (peça 10) , também percebe outra pensão militar, instituída por seu falecido marido (peça 11 - referente ao ato Sisac nº 10637508-08-1999-000863-7/1999, autuado no TC-Processo Processo 001.400/2002-3 e considerado legal na sessão de 28/11/2002 da 2ª Câmara) , o Sr. Luiz Carlos Burgos, extrapolando, portanto, os limites de acumulação estabelecidos pelo art. 29 da Lei 3.765/1960, na redação a ele conferida pela Medida Provisória 2.215-10/2001 (sob cuja vigência verificou-se, em 30/3/2014 - vide peça 18 -, o óbito da beneficiária da ordem anterior que deu ensejo ao ato de reversão ora examinado) , conforme reconhecido pela própria interessada (peça 8) e consoante reiterada jurisprudência desta Corte (tais como, apenas para citar alguns exemplos, da 1ª Câmara os Acórdãos 8411/2020, Relator Ministro-Substituto Weder de Oliveira, 8586/2020, Relator Ministro Vital do Rêgo, e 8153/2021, de minha relatoria; e na 2ª Câmara os Acórdãos 2124/2021, Relator Ministro Raimundo Carreiro, 5920/2021, Relator Ministro Aroldo Cedraz, e 7648/2021, Relator Ministro-Substituto Marcos Bemquerer Costa) .
3. Assim, o ato de pensão militar constante da peça 12 não poderá prosperar nos moldes em que concedido, sem prejuízo de que novo ato seja encaminhado ao Tribunal para oportuna deliberação, sendo que, na hipótese, o saneamento do ato dependerá da opção da interessada por uma das duas pensões militares que atualmente percebe.'
O ato em apreço foi encaminhado pelo controle interno em 30/5/2017, de modo que não houve o decurso do prazo de cinco anos previsto pelo Supremo Tribunal Federal, no âmbito do RE 636.553, para a apreciação de atos de natureza complexa, por parte do Tribunal de Contas da União.
Ante o exposto, o Ministério Público de Contas manifesta-se pela ilegalidade da pensão militar instituída por Cezar Marques da Rocha, em favor Marly Therezinha de Andrade Marques da Rocha (peça 4) , e aquiesce à proposta oferecida pela Sefip, quanto à concessão constante da peça 3."
É o relatório.

não há.

Procurador Júlio Marcelo de Oliveira

PENSÃO MILITAR. ACUMULAÇÃO, POR UMA DAS INTERESSADAS, DE MAIS DE DOIS BENEFÍCIOS. ILEGALIDADE. NEGATIVA DE REGISTRO DE UM ATO. LEGALIDADE DO OUTRO. DETERMINAÇÕES.

PENSÃO MILITAR (PMIL)

Em exame, atos de pensão militar concedida pelo Comando do Exército às sras. Marianne Alves Cavalcanti, filha do sr. Wilson Carneiro Cavalcanti, e Marly Therezinha de Andrade Marques da Rocha, viúva do sr. Cézar Marques da Rocha.
2.	De acordo com as informações cadastradas no sistema e-Pessoal (peça 3) , o instituidor Wilson Carneiro Cavalcanti ostentava, ao se inativar, a graduação de Coronel, passando, desde então, a perceber proventos vinculados ao soldo de General de Brigada. Isso porque, nos termos do art. 50, inciso II, da Lei 6.880/1980 (redação vigente à época) , ao ser transferido para a inatividade, o ex-militar que contar com mais de 30 trinta anos de serviço tem direito à percepção de remuneração correspondente ao grau hierárquico superior.
3.	Já a pensão por ele instituída teve como base de cálculo um grau hierárquico superior, o de General de Divisão, com fulcro no art. 71 da Lei 6.880/1980 c/c os arts. 6º e 15 da Lei 3.765/1960, transcritos a seguir:
	Lei 6.880/1980
	"Art. 71. A pensão militar destina-se a amparar os beneficiários do militar falecido ou extraviado e será paga conforme o disposto em legislação específica."
	Lei 3.765/1960
	"Art 6º É facultado aos militares de que trata o art. 1º desta lei, com mais de 30 (trinta) e 35 (trinta e cinco) anos de serviço computável para fins de inatividade, contribuírem, respectivamente, para a pensão correspondente a um ou dois postos ou graduações acima do ou da que possuem desde que satisfaçam o pagamento das contribuições a partir do mês seguinte àquele em que completaram o referido tempo de serviço.
	§ 1º O disposto neste artigo abrange os militares da reserva remunerada ou reformados, designados para o exercício efetivo de serviço nas Organizações das Fôrças Armadas e que, nesta situação, permaneçam por mais de 5 (cinco) anos, desde que tenham mais de 30 (trinta) e 35 (trinta e cinco) anos de serviço computável para a inatividade, contados pela reunião dos dois períodos de atividade. 
	§ 2º O militar que satisfizer as condições do presente artigo poderá contribuir para a pensão militar correspondente ao primeiro ou ao segundo pôsto ou graduação que se seguir ao que já possui na hierarquia das Fôrças Armadas, mesmo que em seu quadro ou organização não haja, os respectivos postos ou graduações." (Revogados pela Medida provisória nº 2.215-10, de 31/8/2001) 
4.	Quanto ao benefício instituído pelo sr. Wilson Carneiro Cavalcanti, a Sefip observou que a beneficiária acumula a pensão militar deixada pelo pai com um cargo no serviço público federal, o que encontra amparo no art. 29 da Lei 3.765/1960.
5.	A Lei 3.765/1960, em seu art. 29, com a redação dada pela Medida Provisória 2.215-10/2001, vigente quando do óbito do militar (setembro de 2004) , assim dispõe:
	"Art. 29.  É permitida a acumulação: 
	I - de uma pensão militar com proventos de disponibilidade, reforma, vencimentos ou aposentadoria;
	II - de uma pensão militar com a de outro regime [...]".
6.	Assim, a unidade técnica e o MP/TCU recomendam, em manifestações uniformes, que se considere legal o ato de pensão de interesse da sra. Marianne Alves Cavalcanti, concedendo seu registro.
7.	Acompanho as conclusões dos pareceres, por seus fundamentos.
8.	No que toca ao ato de pensão de interesse da sra. Marly Therezinha de Andrade Marques da Rocha, porém, o encaminhamento a ser dado é diverso.
9.	De acordo com as informações cadastradas no sistema e-Pessoal (peça 4) , o instituidor Cézar Marques da Rocha ostentava, ao se inativar, a graduação de Coronel, passando, desde então, a perceber proventos vinculados ao soldo de General de Divisão. Urge registrar que eventual inconsistência no posto/graduação de referência utilizado para o cálculo dos proventos de reforma (General de Divisão ao invés de General de Brigada, o qual corresponderia, efetivamente, ao grau hierárquico imediato ao posto ocupado na ativa) foi esclarecida pelo controle interno. A justificativa apresentada foi a de que o instituidor foi transferido para a reserva remunerada no posto de Coronel; no entanto, recebia proventos de General de Divisão, conforme decreto presidencial de 1º/2/1982.
10.	Já a pensão por ele instituída teve como base de cálculo dois graus hierárquicos superiores, o de Marechal, com fulcro nos já citados art. 71 da Lei 6.880/1980 c/c os arts. 6º e 15 da Lei 3.765/1960.
11.	Acerca do benefício instituído pelo sr. Cézar Marques da Rocha, a Sefip afirmou que "no que tange ao acúmulo da pensão militar com outros benefícios, cabe esclarecer que a interessada recebe apenas a pensão militar em exame" (peça 6, p. 3) . Assim, a unidade técnica ofereceu proposta no sentido de se considerar legal o ato de pensão de interesse da sra. Marly Therezinha de Andrade Marques da Rocha, concedendo seu registro.
12.	O representante do MP/TCU, porém, verificou que a viúva do instituidor, além da pensão militar deixada por seu falecido cônjuge, recebe outra pensão militar, na condição de filha, cujo instituidor faleceu em 17/8/1968. Tal benefício foi deferido pelo CMDO 1 RM do Exército. Por esse motivo, o Parquet especializado opinou pela ilegalidade da pensão militar instituída por Cézar Marques da Rocha em favor Marly Therezinha de Andrade Marques da Rocha.
13.	Endosso o entendimento exarado pelo MP/TCU.
14.	De fato, já restou demonstrado que a Lei 3.765/1960, em seu art. 29, com a redação dada pela Medida Provisória 2.215-10/2001, vigente quando do óbito do militar (março de 2016) , não admite a acumulação de duas pensões militares.
15.	Assim, o ato de pensão militar em comento não poderá prosperar nos moldes em que concedido.
	Diante do exposto, voto no sentido de que este Colegiado adote a deliberação que ora submeto a sua apreciação.
TCU, Sala das Sessões Ministro Luciano Brandão Alves de Souza, em 24 de maio de 2022.
BENJAMIN ZYMLER 
Relator